【裁判字號】    97,再易,20
【裁判日期】    970610
【裁判案由】    債務人異議之訴
【裁判全文】
臺灣高等法院臺中分院民事裁定  97年度再易字第20號
再審原告    乙○○
再審被告    甲○○
上列當事人間請求債務人異議之訴事件，再審原告對於中華民國
96年11月21日本院96年度上易字第272號確定判決提起再審之訴
，本院裁定如下：
    主  文
再審之訴駁回。
再審程序費用由再審原告負擔。
    事實及理由
一、本件再審原告起訴主張略以：鈞院96年度上易字第272號確
    定判決（下稱原確定判決），有下列再審事由：(一)查台灣台
    中地方法院90年訴字第2150號、鈞院90年上易字第375號再
    審被告與訴外人蔡劉玉霞間債務人異議之訴事件，就簽發本
    票之原因關係究為借款或保證關係，為該案兩造當事人間之
    重要爭執點，嗣兩造當事人與非當事人之再審原告於鈞院90
    年上易字第375號審理中，就系爭債務成立三方和解，則該
    由各和解當事人所為之和解、所創設之新法律關係，即替代
    原有之法律關係，但因可歸責於再審被告之遲延給付事由，
    致上開鈞院90年上易字第375號和解筆錄之內容陷於給付不
    能。嗣蔡劉玉霞復以再審原告為主債務人，以再審被告為保
    證人，提起清償借款之相關訴訟，而其中台灣台中地方法院
    92年訴字第1653號判決，即認再審被告抗辯伊之保證關係已
    為上開鈞院90年上易字第375號和解筆錄所取代而消滅等語
    ，為有理由，而認蔡劉玉霞無從以原有保證關係對再審被告
    為請求；而鈞院93年再易字第40號判決，亦於理由欄五為相
    同認定。據此，蔡劉玉霞與再審被告間就系爭保證關係既已
    於鈞院90年上易字第375號成立之訴訟上和解，即創設新法
    律關係，取代渠等間原有之保證關係，且該和解具有既判力
    ，而該原保證關係既又與鈞院93年再易字第64號系爭之保證
    關係為同一訴訟標的，則鈞院93年再易字第64號所成立之和
    解筆錄亦應屬創設性和解，再審被告應依創設之新法律關係
    請求履行，不得再依原有保證關係為請求。是原確定判決自
    有違反最高法院81年台上字第1471號、89年台上字第124號
    、92年台上字第934號及88台上字第143號等判決，而有適用
    法規顯有錯誤之再審事由。(二)再者，再審被告既於上開台灣
    台中地方法院90年訴字第2150號執行異議之訴審理時，並未
    抗辯債權人蔡劉玉霞未就主債務人乙○○之財產聲請強制執
    行無效果前，對於債權人得拒絕清償之權利，則再審被告業
    已拋棄民法第745條保證人之先訴抗辯權，自喪失該權利，
    而不得再行主張，從而再審被告復於鈞院93年再易字第64號
    和解筆錄第3項中，主張拋棄對蔡劉玉霞之先訴抗辯權，亦
    無意義。惟原確定判決以此認定93年再易字第64號和解筆錄
    為認定性和解，並為不利於再審原告之判決，原確定判決亦
    有違背民法第745條及第746條之適用法規顯有錯誤之再審事
    由。為此，爰依民事訴訟法第496條第1項第1款及第497條之
    規定，提起本件再審之訴，求為判決：(一)鈞院96年上易字第
    272號原確定判決廢棄；(二)再審被告於前訴訟程序之第二審
    上訴駁回；(三)第一審、原第二審、前再審及本件再審之訴訟
    費用，均由再審被告負擔。
二、按再審之訴，應於30日之不變期間內提起。前項期間，自判
    決確定時起算，判決於送達前確定者，自送達時起算；其再
    審之理由發生或知悉在後者，均自知悉時起算。但自判決確
    定後已逾5年者，不得提起。民事訴訟法第500條第1、2項定
    有明文。又提起再審之訴，應依民事訴訟法第501條第1項第
    4款表明再審理由，及關於再審理由並遵守不變期間之證據
    ，此為必須具備之程式。所謂表明再審理由，必須指明確定
    判決有如何合於法定再審事由之具體情事始為相當，倘僅泛
    言有何條款之再審事由，而無具體情事者，仍難謂已合法表
    明再審事由。既未合法表明再審事由，即為無再審之事由，
    性質上無庸命其補正（最高法院61年台再字第137號判例、
    81 年度台上字第85號判決參照）。
三、又民事訴訟法第498條之1明定：再審之訴，法院認無再審理
    由，判決駁回後，不得以同一事由，對於原確定判決或駁回
    再審之訴之確定判決，更行提起再審之訴。經查，本院96年
    度上易字第278號民事判決因不得上訴，於民國（下同）96
    年11月21日宣示判決時即告確定，再審原告於94年11月26日
    收受該判決正本，業據本院調閱該事件之辦案進行簿查閱無
    訛，乃再審原告遲至97年3月31日，始提起本件再審之訴，
    顯已逾30日之不變期間，再審原告復未提出其遵守不變期間
    之證據，揆諸前揭說明，其提起再審之訴，已有未合。況審
    查前開再審原告主張之再審理由，核係就原確定判決法院取
    捨證據、認定事實之職權行使，指摘其為適用法規顯有錯誤
    ，惟該再審理由與適用法規顯有錯誤無關，又再審意旨所稱
    ：蔡劉玉霞與再審被告間就系爭保證關係業於本院90年上易
    字第375號成立之訴訟上和解，即創設新法律關係，取代渠
    等間原有之保證關係，且該和解具有既判力，而該原保證關
    係既又與本院93年再易字第64號系爭之保證關係為同一訴訟
    標的，則本院93年再易字第64號所成立之和解筆錄亦應屬創
    設性和解，再審被告應依創設之新法律關係請求履行，不得
    再依原有保證關係為請求。是原確定判決自有違反最高法院
    81年台上字第1471號、89年台上字第124號、92年台上字第
    934號及88台上字第143號等判決，而有適用法規顯有錯誤之
    再審事由云云，亦經本院97年再易字第1號民事判決以：本
    院93年再易字第64號和解筆錄乃延續原審法院92年度訴字第
    1653號之案件，且蔡劉玉霞與再審被告於上開案件為和解之
    訴訟標的為保證債權，與原審92年訴字第1653號案件之法律
    關係相同，依最高法院88年台上字第143號判決意旨，本院
    93年度再易字第64號和解筆錄，應屬認定性和解，非屬創設
    性之和解，是再審原告抗辯本院93年再易字第64號和解筆錄
    為屬創設性之和解，委不足取，因而本院原確定判決所為之
    認事用法，核其法律上見解亦無前開「適用法規顯有錯誤」
    之情形，…就再審原告以原確定判決有重要證據漏未斟酌，
    亦以本院前審確定判決已就兩造陳述及舉證而為判決，要難
    謂有重要證據漏未斟酌情形，且縱就再審原告所舉上開事實
    再為斟酌，亦不能為再審原告可受較有利益之裁判，而據以
    駁回其再審之請求，此有本院97年再易字第1號民事判決在
    卷可稽，乃再審原告又以同一再審事由復提起本件再審之訴
    ，與前開條文規定亦有不合，則其據以提起本件再審之訴，
    為不合法，應予駁回。
四、據上論結，本件再審之訴不合法，爰依民事訴訟法第502條
    第2項、第95條、第78條，判決如主文。
中    華    民    國    97    年    6     月    10    日
                  民事第二庭    審判長法  官  邱森樟
                                      法  官  翁芳靜
                                      法  官  謝說容
以上正本係照原本作成。
不得抗告。
                                      書記官  胡美娟
中    華    民    國    97    年    6     月    12    日
                                                      Ｍ


司法院資訊處製作；財團法人民間司法改革基金會備份。
